【裁判字號】    97,再易,20
【裁判日期】    970520
【裁判案由】    給付買賣價金
【裁判全文】
臺灣高等法院民事判決                  97年度再易字第20號
再  審原告  丙○○
訴訟代理人  葉春生律師
再  審被告  甲○○
訴訟代理人  乙○○
上列當事人間給付買賣價金事件，再審原告對於中華民國96年6
月26日本院95年度上易字第1062號確定判決提起再審，本院於97
年5月6日言詞辯論終結，判決如下：
    主      文
再審之訴駁回。
再審訴訟費用由再審原告負擔。
    事實及理由
一、按再審之訴，形式上雖為訴之一種，實質上則為前訴訟之再
    開或續行；惟在法院認再審之訴為有再審理由前，前訴訟程
    序尚未再開，則不許當事人為訴之變更、追加或提起反訴（
    民事訴訟第503條參照）。查，再審原告前以再審被告向其
    購買門牌台北縣金山鄉六股林口32號房屋（含土地，下稱系
    爭房屋），約定價金新台幣（下同）100萬元，但僅支付價
    金35萬元，尚有尾款65萬元未付為由，提起給付買賣價金訴
    訟（即本院95年度上易字第1062號確定判決，下稱原確定判
    決）。惟因再審原告於前訴訟程序中，僅訴請再審被告給付
    65萬元及加計法定遲延利息（見本院卷第5至6頁原確定判決
    ），則再審原告於本院尚未認再審之訴為有理由前，即擴張
    請求金額為70萬元（係屬訴之追加），於法自有未合。故再
    審原告就超逾原確定判決請求金額部分（即5萬元）提起再
    審之訴，為不合法，先予陳明。
二、再審原告起訴主張：原確定判決以系爭房地買賣價金為35萬
    元，且再審被告已給付為由，判決伊敗訴確定。惟伊於97年
    1月間，始發現再審被告之訴訟代理人乙○○（下稱乙○○
    ）書立「欠丙○○柒拾萬元」字樣之名片（下稱系爭名片）
    ，足以證明再審被告積欠伊尾款未付，且該名片亦屬未經原
    確定判決斟酌之重要證物；另證人楊素慎（下稱楊素慎）之
    證言，係屬對伊有利之重要證據，而原確定判決卻漏未斟酌
    ，致為伊不利之判決等情。爰依民事訴訟法第496條第1項第
    13款、第497條規定，提起本件再審之訴等情。並於本院聲
    明：(一)原確定判決廢棄。(二)再審被告應給付再審原告70萬元
    （其中5萬元部分為不合法，已如前述），及加計自原確定
    判決起訴狀繕本送達翌日起算之法定遲延利息。
三、再審被告則以：系爭名片所記載字樣，並非乙○○所書寫；
    且原確定判決業已斟酌證人楊素慎之證言；故再審原告提起
    本件再審之訴，為無理由等語，資為抗辯。並於本院答辯聲
    明：再審原告之訴駁回。
四、本院應審究者為原確定判決是否有民事訴訟法第496條第1項
    第13款、同法第497條之再審事由？茲論述如下：
(一)、按當事人發現未經斟酌之證物或得使用該證物者。但以如經
    斟酌可受較有利益之裁判者為限，得提起再審之訴，民事訴
    訟法第496條第1項第13款定有明文。
(二)、再審原告主張：伊發現未經原確定判決斟酌之系爭載有「欠
    丙○○柒拾萬元」名片，足以證明再審被告積欠伊尾款未付
    ，故原確定判決有民事訴訟法第496條第1項第13款之再審事
    由云云，固據提出系爭名片為證（見本院卷第4頁）。惟查
    ：
    1.原確定判決係斟酌證人賴蔡標（下稱賴蔡標）、楊素慎之
      證言後，認定兩造系爭房屋買賣契約雖記載價金為100萬
      元，然兩造真正合意之買賣價金係35萬元，並非100萬元
      ，而為再審原告敗訴之判決等情，此觀原確定判決理由六
      自明（見本院卷第7至9頁）。
    2.又系爭名片果如再審原告所陳，係於兩造簽訂買賣契約時
      ，乙○○當場書立交其收執云云（見本院卷第46頁反面）
      ，衡情兩造既已書立買賣契約，若再審被告有餘款65萬元
      未付，則再審原告豈會不要求楊素慎於契約內，載明再審
      被告尚有餘款未付乙事，反由乙○○於系爭名片記載「欠
      丙○○柒拾萬元」？且於楊素慎說明該契約內，記載再審
      原告已收受買賣價金全部時，表示瞭解並於該契約內簽名
      之可能（見本院卷第8頁原確定判決理由六(二)）？況乙○
      ○當庭書寫「欠丙○○柒拾萬元」字跡，經本院以肉眼核
      對，形式上即與系爭名片記載「欠丙○○柒拾萬元」筆跡
      顯屬不同（見本院卷第4頁、第58頁），自難僅憑系爭名
      片記載「欠丙○○柒拾萬元」，即謂兩造系爭買賣價金為
      100萬元。
    3.準此，縱本院斟酌系爭名片亦無法使再審原告受較有利益
      之裁判，是再審原告以原確定判決後始發現系爭名片為由
      ，主張原確定判決有民事訴訟法第496條第1項第13款之再
      審事由云云，並無可取。
(三)、再審原告又主張：證人楊素慎之證言，足以證明兩造系爭房
    屋買賣價金為100萬元，而原確定判決對於該重要證據漏未
    斟酌，致為伊敗訴之判決，自有民事訴訟法第497條「重要
    證物漏未斟酌」之再審事由云云。然如前所述，原確定判決
    係斟酌楊素慎之證言，核與賴蔡標之證述相符為由，認定兩
    造合意系爭房屋買賣價金為35萬元，並非100萬元，而為再
    審原告敗訴之判決（見本院卷第8頁原確定判決理由六(二)）
    ，足見原確定判決要已斟酌證人楊素慎之證言甚明。故再審
    原告以原確定判決漏未斟酌證人楊素慎之證言為由，主張原
    確定判決有重要證據漏未斟酌之再審事由云云，即無可取。
(四)、再審原告另主張：伊於原確定判決後始發現系爭名片，而原
    確定判決亦漏未斟酌該重要證物，自有民事訴訟法第497條
    之再審事由云云。然按，對於二審確定之判決，如就足影響
    於判決之重要證物，漏未斟酌，亦得提起再審之訴，固為民
    事訴訟法第497條所明定。惟所謂「就足影響於判決之重要
    證物漏未斟酌」，係指足以影響判決基礎之重要證物，雖當
    事人在前訴訟程序提出，但未經確定判決加以斟酌者而言。
    查，系爭名片既係再審原告於原確定判決後始發現之證物，
    並未於前訴訟程序中所提出，則該名片自非屬民事訴訟法第
    497條所指漏未斟酌之重要證物。是再審原告以系爭名片係
    屬重要證物，未經原確定判決所斟酌為由，主張原確定判決
    有民事訴訟法第497條之再審事由云云，要無足取。
五、從而，再審原告就超逾原確定判決金額5萬元部分，提起再
    審之訴，係屬不合法；就其餘65萬元部分，以發現未經斟酌
    之證物、就足以影響裁判之重要證物漏未斟酌為由，主張原
    確定判決有民事訴訟法第496條第1項第13款、第497條之再
    審事由，均無理由，應予駁回。
六、本件再審之訴既經駁回，即無前訴訟程序之再開或續行，則
    再審原告聲請本院鑑定系爭名片「欠丙○○柒拾萬元」筆跡
    乙事，核屬無據，併予敘明。
七、據上論結，本件再審之訴為一部不合法、一部無理由，依民
    事訴訟法第78條，判決如主文。
中    華    民    國    97    年    5     月    20    日
                    民事第十三庭
                        審判長法  官  黃嘉烈
                              法  官  高鳳仙
                              法  官  楊絮雲
正本係照原本作成。
不得上訴。
中    華    民    國    97    年    5     月    20    日
                              書記官  鄭淑昀


司法院資訊處製作；財團法人民間司法改革基金會備份。
